臺灣高等法院臺南分院民事判決　100年度上字第154號
上　訴　人　包崇明
訴訟代理人　徐建光　律師
被　上訴人　許至椿
訴訟代理人　黃溫信　律師
　　　　　　徐美玉　律師
　　　　　　黃紹文　律師
上列當事人間請求侵權行為損害賠償事件，上訴人對於中華民國
100年6月16日臺灣臺南地方法院第一審判決（99年度訴字第1713
號）提起上訴，上訴人並為訴之擴張，本院於100年11月29日言
詞辯論終結，判決如下：
    主  文
上訴及擴張之訴均駁回。
第二審及擴張訴訟費用由上訴人負擔。
    事實及理由
甲、程序方面：
    按訴之變更或追加，非經他造同意，不得為之。但第255條
    第1項第2款至第6款情形，不在此限；又訴狀送達後，原告
    不得將原訴變更或追加他訴。但有下列各款情形之一者，不
    在此限：(三)擴張或減縮應受判決事項之聲明者．．．。民事
    訴訟法第446條第1項、第255條第1項第2款分別定有明文。
    查上訴人於原審起訴聲明原請求被上訴人應給付上訴人新臺
    台幣（下同）50萬元，上訴本院後，於民國（下同）100年9
    月6日具狀擴張請求命被上訴人給付151萬元（見本院卷第31
    頁），核屬擴張應受判決事項之聲明，依上開規定，應予准
    許，合先敘明。
乙、實體方面：
一、上訴人主張：被上訴人於99年10月間於大台南市第一屆市議
    員競選期間，製作競選文宣內容載稱：「許至椿抨市府委員
    假公濟私，」、「【鄭永德南市報導】．．．市議員許至椿
    另提到喬登托嬰中心包崇明評鑑委員的行為偏差，．．．，
    許至椿說，這位委員甚至訂立立案流程，並表示通不通過是
    他在決定，因為他是委員，．．．」等語，並廣發於選民，
    侵害上訴人名譽。爰依民法第184條第1項前段、第195條第1
    項規定，請求被上訴人賠償50萬元，及在中華日報、台灣時
    報地方版刊登如附件所示內容之道歉啟事之判決（原審為上
    訴人敗訴之判決；上訴人不服，就敗訴全部提起上訴）；並
    為上訴及擴張訴之聲明：1.被上訴人應給付上訴人151萬元
    及自擴張上訴聲明書狀繕本送達之翌日起至清償日止，按年
    息百分之5計算之利息；2.被上訴人應在中華日報、台灣時
    報地方版以長12公分、寬6公分之版面，刊登如附件所示內
    容之道歉啟事1天。
二、被上訴人則以：伊係因接獲民眾檢舉，才向臺南市政府查證
    確實有民眾提出申訴，始本於議員職責，於98年6月2日在市
    議會上，質詢上訴人利用擔任「保母托育制度管理委員會」
    委員機會，於部落格刊登可提供補幼教專業證照立案服務等
    之文字，易使人產生市政府與業者掛勾之不當聯想等情，並
    非毫無根據。上開質詢內容翌日經中華日報、台灣時報等報
    紙刊載。伊因競選大台南市第一屆市議員而將上開報紙刊載
    內容製成競選文宣，然該文宣關於本件質詢報導所占篇幅不
    大，印刷字體甚小，衡情常人甚少注意競選文宣小字體之詳
    細內容，當不致有上訴人所指貶損其社會評價或名譽之情等
    語，資為抗辯；併為答辯聲明：上訴駁回。
三、兩造不爭執事項：
  (一)上訴人畢業於嘉南藥理科技大學嬰幼兒保育系，經營台南市
    私立喬登托兒所、喬登貝比托嬰中心及喬丹貝比托嬰中心，
    並擔任負責人。於97年間經臺南市政府聘為「臺南市政府保
    母托育制度管理委員會」（下稱保母托育制度管理委員會）
    委員，任期自97年12月12日至98年12月31日止，有臺南市政
    府97年12月25日南市社兒字第09713676050號函送聘書可稽
    。
  (二)上訴人在其負責之喬登貝比機構部落格中，刊登「補幼教立
    案達人」、「補習班.安親班.幼兒園.托嬰中心等補教業專
    業立案服務團隊-結合建築師.消防設備師.托育機構園所長
    與補教業班主任等菁英，為您做專業證照立案服務及所長證
    照資格媒合服務請洽包經理．．．以下承辦立案的成果：托
    嬰中心部分：台南市私立喬丹貝比托嬰中心，台南市立私立
    喬登貝比托嬰中心，台南市私立東東托嬰中心，台南縣私立
    頡恩托嬰中心兼辦托兒所，台中市私立馨苗托嬰中心兼辦托
    兒所；托兒所部分：台南市私立喬登托兒所；安親班部分：
    台南市私立喬丹安親班；補習班部分：台南市私立正稜美語
    補習班，台南市私立喬丹美語補習班，台南市私立喬光文理
    補習班」等內容，將前揭臺南市政府之公文及聘書，分別登
    載在部落格內，各約占畫面四分之一，且位在部落格中間之
    顯著部位。
  (三)被上訴人為縣市合併前之台南市議會議員，對上訴人上揭部
    落格刊登內容，曾向主管單位臺南市政府社會處反應，嗣並
    於98年6月2日在台南市議會發言正式提出質詢稱：「臺南市
    政府保母托育制度管理委員會包崇明委員自家經營托嬰中心
    還在網路上招攬有心創設托嬰中心的民眾，聲稱可以輔導合
    法立案，不僅假借市府名器，還涉嫌循私，．．．不但自己
    開設托嬰中心還在網路上大打廣告幫人辦理托嬰中心證照、
    輔導創業，仗著市府發給的委員證書，聲稱自己是『立案達
    人』，對相關法令瞭若指掌，且不論是立案文書或相關設備
    工程、發包都可以一手包辦，甚至訂立立案流程，誇口能否
    通過立案由他決定，並稱係有民眾接觸後發覺有異，有的是
    申請立案失敗才知受騙而接獲檢舉」等語。翌日經由中華日
    報、台灣時報等報紙將質詢處理情形刊登新聞。
  (四)臺南市政府於98年4月29日以南市社兒字第09813587610號函
    ，針對上訴人於部落格張貼擔任臺南市政府保母托育制度管
    理委員會委員聘書、聘函乙事，建請上訴人移除頁面。上訴
    人以台南市私立喬丹貝比托嬰中心98年05月18日喬嬰兒字第
    012號函覆臺南市政府社會處，除表明已移除系爭爭議頁面
    外，另提出「嚴正聲明」。
  (五)被上訴人參選合併後第一屆台南市議會議員期間，印製選舉
    文宣，其文宣背面係以剪報二十餘則，堆疊照相後製成，其
    中包含上揭二則中華日報、台灣時報記者報導之新聞剪貼，
    被上訴人並在該文宣上簽名。
四、兩造爭執之事項：被上訴人前開競選文宣內容是否損害上訴
    人名譽？若是，則上訴人上開請求是否適當？
五、本院之判斷：
  (一)按人民之言論自由應予保障，為憲法第11條所明定。鑑於言
    論自由有實現自我、溝通意見、追求真理、滿足人民知的權
    利，形成公意，促進各種合理的政治及社會活動之功能，乃
    維持民主多元社會正常發展不可或缺之機制，國家應給予最
    大限度之保障。惟為保護個人名譽、隱私等法益及維護公共
    利益，國家對言論自由尚非不得依其傳播方式為適當限制。
    又涉及侵害他人名譽之言論，可包括事實陳述與意見表達，
    前者具有可證明性，後者則係行為人表示自己之見解或立場
    ，無所謂真實與否。而民法上名譽權之侵害雖與刑法之誹謗
    罪不相同，惟刑法就誹謗罪設有處罰規定，該法第310條第3
    項規定「對於所誹謗之事，能證明其為真實者，不罰。但涉
    於私德而與公共利益無關者，不在此限」；同法第311條第3
    款規定，以善意發表言論，對於可受公評之事，而為適當之
    評論者，亦在不罰之列。而個人名譽與言論自由發生衝突之
    情形，於民事上亦然。是有關上述不罰之規定，於民事事件
    即非不得採為審酌之標準。申言之，行為人之言論雖損及他
    人名譽，惟其言論屬陳述事實時，如能證明其為真實，或行
    為人雖不能證明言論內容為真實，但依其所提證據資料，足
    認為行為人有相當理由確信其為真實者（參見司法院大法官
    會議釋字第509號解釋）；或言論屬意見表達，如係善意發
    表，對於可受公評之事，而為適當之評論者，均難謂係不法
    侵害他人之權利，尚難令負侵權行為損害賠償責任。至於事
    實陳述本身涉及真實與否，其與意見表達在概念上偶有流動
    ，有時難期涇渭分明，惟若言論係以某項事實為基礎，將事
    實敘述與意見評論相混而談，在評價言論自由與保障個人名
    譽權之考量上，仍應考慮事實之真偽。
  (二)由不爭執事項(二)、(四)所示之情，是被上訴人主張其依據民眾
    檢舉及自行查證後發現確有該部落格內容，乃向台南市社會
    局反應，並本於職責在市議會提出相關質詢等語，尚非無據
    。雖上訴人主張：伊雖於部落格內刊登廣告、市府聘書及聘
    函，然此與被上訴人競選文宣所稱之「誇口能否通過立案均
    由上訴人決定」並無關聯云云；然觀諸上訴人前揭部落格所
    刊載內容，上訴人於負責人簡介欄已載明伊為臺南市政府保
    母托育制度管理委員會托嬰中心委員代表，上訴人似無再將
    台南市政府聘書揭露其上，且置放於部落格約占四分之一頁
    面明顯處之必要（見原審卷第79頁）。衡諸常情，一般人見
    到該部落格所載內容，均可能產生如被上訴人上開不爭執事
    項(三)所示質詢內容之聯想，被上訴人執之而為質詢，尚難謂
    有違反經驗法則之情。且參以被上訴人上開質詢非關於上訴
    人私德，而係與公共利益有關，為可受公評之事，則上訴人
    部落格上刊載之內容，既經民眾申訴，於該疑義尚未釐清前
    ，無論被上訴人之質詢，或報紙刊載內容，均屬對於可受公
    評之事，而為善意發表適當之言論或評論者，難認有何不法
    之處。況被上訴人當時具有台南市議會議員身分，其在市議
    會上所為上開質詢內容，係屬監督市政所必要。被上訴人主
    張伊所質詢內容並無明知不實故意捏造之情，亦無上訴人所
    指有損害其名譽之情，自堪信採。
  (三)上訴人主張：系爭競選文宣刊載之不實質詢內容，被上訴人
    顯非本於議員職責所為，且已非議會開會期間，自無地方制
    度法第50條之適用云云；然查，被上訴人固將中華日報、台
    灣時報等報紙刊登前揭質詢內容剪貼製成競選文宣，然其目
    的乃係向其選區選民傳遞伊於市議員任職期間質詢成績如何
    ，對報導內容並未再加修改，且該文宣關於質詢報導所占篇
    幅不大，印刷字體甚小，依一般經驗法則，常人甚少注意競
    選文宣小字體之詳細內容；縱有人確已看清該報導內容，知
    悉刊載當時報導內容有損上訴人名譽之虞，然此亦應歸咎上
    訴人於其部落格所刊之頁面內容，且被上訴人質詢所根據即
    兩造不爭執事項(二)、(四)所示之事實，既均為真實，且非關於
    上訴人私德，與公共利益有關，為可受公評之事，已如前述
    ，準此，難認被上訴人將該報導剪貼刊登於其競選文宣之行
    為，有何不當或不法之情，是上訴人上開主張，無可採取。
六、綜上所述，被上訴人所散發競選文宣之內容乃係就可受公評
    之事而善意為適當之評論，並未侵害上訴人之名譽。上訴人
    以被上訴人侵害其名譽權為由，依民法第184條第1項、第19
    5條規定，請求被上訴人賠償50萬元，及刊登道歉啟事，均
    屬無據，不應准許，其假執行之聲請亦失所附麗，應併予駁
    回。原審為上訴人敗訴之判決及駁回其假執行之聲請，於法
    並無不合。上訴意旨指摘原判決不當，求予廢棄改判，為無
    理由，應予駁回。又上訴人於本院擴張請求101萬元，亦無
    理由，並予駁回其擴張請求。
七、本件事證已臻明確，兩造其餘攻擊防禦方法及證據資料，核
    與本件判決結果不生影響，爰不一一加以論述，併予敘明。
八、據上論結，本件上訴及擴張之訴均為無理由，依民事訴訟法
    第449條第1項、第78條、第463條，判決如主文。
中    華    民    國   100    年    12    月    13    日
                  民事第四庭    審判長法  官  吳上康
                                      法  官  蔡勝雄
                                      法  官  王浦傑
上為正本係照原本作成。
如不服本判決，應於收受送達後20日內向本院提出上訴書狀，其
未表明上訴理由者，應於提出上訴後20日內向本院補提理由書狀
（均須按他造當事人之人數附繕本）上訴時應提出委任律師或具
有律師資格之人之委任狀；委任有律師資格者，另應附具律師資
格及釋明委任人與受任人有民事訴訟法466條之1第1項但書或第2
項（詳附註）所定關係之釋明文書影本。如委任律師提起上訴者
，應一併繳納上訴審裁判費。
中    華    民    國   100    年    12    月    13    日
                                      書記官  蔡振豐
【附註】
民事訴訟法第466條之1：
(1)對於第二審判決上訴，上訴人應委任律師為訴訟代理人。但上
  訴人或其法定代理人具有律師資格者，不在此限。
(2)上訴人之配偶、三親等內之血親、二親等內之姻親，或上訴人
  為法人、中央或地方機關時，其所屬專任人員具有律師資格並
  經法院認為適當者，亦得為第三審訴訟代理人。
民事訴訟法第466條之2第1項：
  上訴人無資力委任訴訟代理人者，得依訴訟救助之規定，聲請
  第三審法院為之選任律師為其訴訟代理人。